【裁判字號】    97,簡上,153
【裁判日期】    970808
【裁判案由】    清償借款
【裁判全文】
臺灣臺中地方法院民事判決             97年度簡上字第153號
上  訴  人  甲○○
被上訴人    乙○○
上列當事人間請求清償借款事件，上訴人對於中華民國97年4月
11日本院臺中簡易庭96年度中簡字第5976號第一審判決提起上訴
，本院於97年7月11日言詞辯論終結，判決如下：
    主    文
上訴駁回。
第二審訴訟費用由上訴人負擔。
    事實及理由
一、程序事項之說明：
    上訴人未於言詞辯論期日到場，核無民事訴訟法第386條各
    款所列情形，應依被上訴人之聲請，由其一造辯論而為判決
    。
二、兩造之主張：
  (一)被上訴人起訴主張：上訴人前於民國87年12月21日，向被上
    訴人借款，惟因被上訴人當時資金不足，乃介紹其向被上訴
    人胞妹黃阿滿借款，由黃阿滿借予上訴人150,000元，另上
    訴人於同日再向被上訴人借款37,000元，被上訴人並即交付
    予上訴人，上訴人並同意給付利息9000元，而交付當時為其
    友人之王春昱所簽發，發票日為88年2月21日，面額150,000
    元之支票1紙，作為該借款債務之擔保，詎該支票經提示，
    竟不獲付款，迭經催討，遂由上訴人簽發交付予被上訴人面
    額各為150,000元、37,000元、9500元之本票3紙，惟屆期仍
    未兌現，被上訴人遂於90年間標會，代上訴人清償積欠黃阿
    滿之借款計159,000元【150000元（本金）＋9000元（利息
    ）＝159000元】。嗣經被上訴人再三催討，上訴人始於91年
    3月至92年8月期間，陸續清償81,000元，惟尚積欠被上訴人
    115,000元（1590 00元＋37000元－81000元＝115000元），
    爰依消費借貸之法律關係，提起本件訴訟等語，並聲明：上
    訴人與王春昱應連帶給付被上訴人115,000元，及自起訴狀
    繕本送達之翌日即96年9月1日起至清償日止，按年息百分之
    五計算之利息。
  (二)上訴人未於言詞辯論期日到場，惟據其於原審陳述及於本院
    提出書狀答辯略以：其係向被上訴人之胞妹黃阿滿借款，而
    非向被上訴人借款，被上訴人僅係介紹人，是其與被上訴人
    間並無借貸關係，被上訴人自無權請求其返還借款，而其之
    所以向被上訴人為清償，是因被上訴人持系爭支票、本票，
    向其提起詐欺自訴（本院89年度自字第421號），上訴人不
    堪其擾，始對被上訴人為清償。又被上訴人主張其已代上訴
    人向黃阿滿清償借款，應舉證以實其說。況縱認被上訴人上
    開主張屬實，其也每個月還5,000元、7,000元不等，還至93
    年3月而清償完畢後，上訴人認為其已經沒有欠被上訴人款
    項，是被上訴人之請求即屬無據等語，資為抗辯，並請求駁
    回被上訴人之訴。
  (三)本件原審對於被上訴人之請求，判決命上訴人應給付被上訴
    人115,000元，及自96年9月1日日起至清償日止，按年息5%
    計算之利息，並就被上訴人勝訴部分依職權宣告假執行，及
    駁回被上訴人之其餘請求（即原審被告王春昱部分，且此部
    分已經確定）。上訴人則就其敗訴部分聲明不服，並為上訴
    聲明：駁回被上訴人在第一審之訴。被上訴人則聲明：駁回
    上訴。
三、得心證之理由：
  (一)被上訴人主張上訴人前於87年12月21日，經被上訴人介紹向
    被上訴人胞妹黃阿滿借款150,000元，上訴人並同意給付利
    息9000元後，交付王春昱所簽發，發票日為88年2月21日，
    面額150,000元之支票1紙，作為該借款債務之擔保。上訴人
    並於同日向被上訴人借款37,000元。詎前開面額150,000元
    支票經提示，未獲付款，經催討遂由上訴人簽發交付面額各
    為150,000元、37,000元、9500元之本票3紙，惟屆期仍未兌
    現。其後由被上訴人於90年間標會，代上訴人清償向黃阿滿
    之借款及利息共159,000元等事實，業據被上訴人於原審提
    出本票影本為證，並經證人黃阿滿於原審證述屬實，且為上
    訴人於原審所不爭執，堪認被上訴人主張此部分事實為屬真
    實，應為可採。又被上訴人另主張上訴人於91年3月至92 年
    8月期間，僅陸續清償81,000元，尚有115,000未清償之事實
    ，雖為上訴人於原審所否認，並辯稱其自92年4月26日起至
    93年3月26日止，每週還被上訴人3,000元，已經還了201,00
    0元，其已經沒有欠被上訴人款項等語。然按請求履行債務
    之訴，原告就其所主張債權發生原因之事實，固有舉證之責
    任，若被告自認此項事實而主張該債權已因清償而消滅，則
    清償之事實，應由被告負舉證之責任，此觀民事訴訟法第27
    7條之規定自明（最高法院28年上字第1920號判例參照）。
    查本件上訴人對於有借款之事實並不爭執，是自應就已清償
    201,000元之事實負舉證之責，惟上訴人並未舉證以實其說
    ，自非可採。
  (二)按債之清償，得由第三人為之。但當事人另有訂定或依債之
    性質不得由第三人清償者，不在此限。第三人之清償，債務
    人有異議時，債權人得拒絕其清償。但第三人就債之履行有
    利害關係者，債權人不得拒絕。又就債之履行有利害關係之
    第三人為清償者，於其清償之限度內承受債權人之權利，但
    不得有害於債權人之利益。民法第311條、第312條分別定有
    明文。又借款時在場之中人雖非保證人，但約明該中人有催
    收借款之責任者，就借款之返還非無利害關係，如該中人清
    償此項債務，即有民法第312條之權利。最高法院29年上字
    第1354號判例要旨可資參照。查本件上訴人於87年12月21日
    固係向訴外人黃阿滿借款150,000元，並同意給付利息9000
    元予黃阿滿，惟其係因被上訴人當時資金不足而透過被上訴
    人之介紹始向黃阿滿借款，且上訴人屆期未清償該筆借款及
    利息，黃阿滿遂向被上訴人催討，而由被上訴人於90年間標
    會後代上訴人先行清償黃阿滿159,000元等情，業據證人黃
    阿滿到庭證述綦詳，核與被上訴人所述相符，則揆諸上開規
    定及判例要旨，被上訴人於其清償159,000元之範圍內，承
    受黃阿滿對上訴人之借款及利息債權。
  (三)次按稱消費借貸者，謂當事人一方移轉金錢或其他代替物之
    所有權於他方，而約定他方以種類、品質、數量相同之物返
    還之契約。又借用人應於約定期限內，返還與借用物種類、
    品質、數量相同之物。民法第474條第1項、第478條前段分
    別定有明文。本件上訴人既向黃阿滿借款150,000元，並同
    意給付利息9000元，其後黃阿滿對上訴人之借款及利息債權
    復因被上訴人之清償，而由被上訴人承受；且上訴人另向被
    上訴人借款37,000元等，是合計上訴人積欠被上訴人之款項
    應為196,000元，經扣除被上訴人主張上訴人已清償之81,00
    0 元，被上訴人尚有115,000元未獲清償等事實，及上訴人
    所辯已全部清償201,000元，並不足採信等情，均已如前所
    述，是被上訴人請求上訴人清償上開積欠之借款115,000元
    ，為有理由，應予准許。
  (四)綜上所述，本件被上訴人基於消費借貸之法律關係，請求上
    訴人應給付被上訴人115,000元，及自起訴狀繕本送達之翌
    日即96年9月1日起，至清償日止，按年息5%計算之利息，洵
    屬有據，應予准許。而被上訴人勝訴部分，係適用簡易訴訟
    程序所為上訴人敗訴判決，應適用民事訴訟法第389條第1項
    第5款之規定，依職權宣告假執行。是原審判決上訴人應在
    此範圍內如數給付，並依職權宣告假執行，經核並無違誤，
    上訴意旨指摘原審判決不當，求予廢棄，改判駁回被上訴人
    在第一審之訴（除已確定部分外），為無理由，應予駁回。
四、本件事證已臻明確，兩造其餘攻擊防禦方法及所舉證據，經
    審酌結果，與本件判決結論均無影響，爰不一一論述，附此
    敘明。
五、據上論結，本件上訴為無理由，依民事訴訟法第463條、第3
    85條第1項前段、第436條之1第3項、第449條第1項、第78條
    ，判決如主文。
中    華    民    國    97    年    8     月    8     日
              民事第三庭    審判長法  官  林洲富
                                  法  官  林慧貞
                                  法  官  林源森
以上正本係照原本作成。
本件判決不得上訴。
中    華    民    國    97    年    8     月    8     日
                                  書記官  黃士益


司法院資訊處製作；財團法人民間司法改革基金會備份。
